---
title: "3–4. Control de calidad y resultados (DESeq2)"
author: "Cristy Medina Armijo"
date: "2026-03-10"
output:
  html_document:
    toc: true
    toc_float: true
    number_sections: true
    theme: cosmo
runtime: shiny

---

```{r setup, include=FALSE}
knitr::opts_chunk$set(echo = TRUE)
```

```{r}
setwd("C:/Users/kuris/OneDrive/Escritorio/tesis/trancriptoma")
rmarkdown::run("03B_qc_and_deseq2_report_shiny.Rmd")
```
```{r}
list(
  shiny_is_running = shiny::isRunning(),
  has_input = exists("input", inherits = TRUE),
  has_output = exists("output", inherits = TRUE)
)
```


```{r}
knitr::opts_chunk$set(echo = FALSE, warning = FALSE, message = FALSE)

library(DESeq2)
library(readr)
library(dplyr)
library(stringr)
library(tidyr)
library(ggplot2)
library(DT)
library(pheatmap)
library(shiny)
library(htmltools)
library(tibble)
```

```{r load_data}
project_root <- "C:/Users/kuris/OneDrive/Escritorio/tesis/trancriptoma"
setwd(project_root)

dds <- readRDS("deseq2_out/dds.rds")
map <- read_tsv("deseq2_out/gene_id_mapping.tsv", show_col_types = FALSE)

# colData with robust rowname key
coldata <- as.data.frame(colData(dds)) %>%
  tibble::rownames_to_column("sample_id")

# ---- Sample label normalizer ----
# Ejemplo: "C1_me_02768AAE_GGTCAATTGC-ATTCCTTGCA" -> "C1_me"
#          "T4_cr_ABC..." -> "T4_cr"
clean_sample_label <- function(x) {
  x <- as.character(x)
  x <- sub("_.*$", "", x)         # quita todo desde el primer "_"
  x
}

# preferred order (ya sin sufijos)
preferred_order <- c("C1_me","C2_me","C3_me","T1_as","T2_as","T3_as","T4_cr","T5_cr","T6_cr")

# Detect condition column if exists; otherwise derive from sample label
detect_condition_col <- function(df) {
  candidates <- c("condition","group","treatment","estado","exposicion","exposure","Estado","Exposicion")
  hit <- candidates[candidates %in% colnames(df)][1]
  if (!is.na(hit)) return(hit)
  NA_character_
}

condition_from_label <- function(lbl) {
  s2 <- tolower(lbl)
  dplyr::case_when(
    str_detect(s2, "^c") ~ "Control",
    str_detect(s2, "as") ~ "As",
    str_detect(s2, "cr") ~ "Cr",
    TRUE ~ "Unknown"
  )
}

chosen_condition_col <- detect_condition_col(coldata)

# Build canonical label for every sample_id
coldata <- coldata %>%
  mutate(sample_label = clean_sample_label(sample_id))

# If no explicit condition column, create one from labels
if (is.na(chosen_condition_col)) {
  coldata <- coldata %>% mutate(condition_plot = condition_from_label(sample_label))
  chosen_condition_col <- "condition_plot"
} else {
  # Use existing condition column as plot condition
  coldata <- coldata %>% mutate(condition_plot = as.character(.data[[chosen_condition_col]]))
  chosen_condition_col <- "condition_plot"
}

coldata$condition_plot <- as.factor(coldata$condition_plot)
```

# 3. Control de calidad (QC)

## 3.1 Tabla general de recuentos por muestra (nomenclatura nueva)

```{r}
counts_tbl <- read_tsv("deseq2_out/sample_gene_counts.tsv", show_col_types = FALSE)

# Normaliza nombres de columnas (muestras)
old_cols <- colnames(counts_tbl)
new_cols <- ifelse(old_cols == "pretty_id", "pretty_id", clean_sample_label(old_cols))
colnames(counts_tbl) <- new_cols

# Pon las columnas preferidas primero si existen
preferred <- c("pretty_id", preferred_order)
existing_pref <- preferred[preferred %in% colnames(counts_tbl)]
rest <- setdiff(colnames(counts_tbl), existing_pref)
counts_tbl2 <- counts_tbl %>% select(all_of(existing_pref), all_of(rest))

DT::datatable(
  counts_tbl2,
  rownames = FALSE,
  extensions = c("Buttons", "Scroller"),
  options = list(
    dom = "Bfrtip",
    pageLength = 10,
    scrollX = TRUE,
    scrollY = 300,
    scroller = TRUE,
    paging = TRUE,
    buttons = c("csv","excel")
  )
)
```

# 3.2 PCA (VST; top 500 genes más variables)

```{r}
pca_samples <- readRDS("deseq2_out/pca_samples_500var.rds")
expl_var <- attr(pca_samples, "explained_variance")

# Normalize key
if ("sample" %in% names(pca_samples) && !"sample_id" %in% names(pca_samples)) {
  pca_samples <- pca_samples %>% rename(sample_id = sample)
}

pca_samples <- pca_samples %>%
  left_join(coldata %>% select(sample_id, sample_label, condition_plot), by = "sample_id")

ggplot(pca_samples, aes(x = PC1, y = PC2, color = condition_plot, label = sample_label)) +
  geom_point(size = 3) +
  geom_text(vjust = -0.7, size = 3) +
  labs(
    title = "PCA (VST) – Top 500 genes más variables",
    x = paste0("PC1 (", scales::percent(expl_var[1], accuracy = 0.1), ")"),
    y = paste0("PC2 (", scales::percent(expl_var[2], accuracy = 0.1), ")"),
    color = "Condición"
  ) +
  theme_bw()
```

# 3.3 Biplot PCA (muestras + genes responsables)

```{r}
bp <- readRDS("deseq2_out/pca_biplot_50genes.rds")
scores <- bp$scores
loadings <- bp$loadings
expl_var <- bp$expl_var

# Escala automática para flechas
rx <- diff(range(scores$PC1))
ry <- diff(range(scores$PC2))
arrow_scale <- 0.35 * min(rx, ry) / max(abs(c(loadings$PC1, loadings$PC2)))
arrow_scale <- ifelse(is.finite(arrow_scale) && arrow_scale > 0, arrow_scale, 10)

# Etiquetar solo genes más extremos
loadings <- loadings %>%
  mutate(dist = sqrt(PC1^2 + PC2^2)) %>%
  arrange(desc(dist))
label_genes <- loadings %>% slice_head(n = 10)

# Normalizar labels de muestras
scores2 <- scores %>%
  rename(sample_id = sample) %>%
  mutate(sample_label = clean_sample_label(sample_id))

ggplot() +
  geom_point(data = scores2, aes(PC1, PC2), size = 3) +
  geom_text(data = scores2, aes(PC1, PC2, label = sample_label), vjust = -0.7, size = 3) +
  geom_segment(
    data = loadings,
    aes(x = 0, y = 0, xend = PC1 * arrow_scale, yend = PC2 * arrow_scale),
    arrow = arrow(length = grid::unit(0.12, "inches")),
    alpha = 0.55,
    linewidth = 0.4
  ) +
  geom_text(
    data = label_genes,
    aes(x = PC1 * arrow_scale, y = PC2 * arrow_scale, label = pretty_id),
    size = 3,
    vjust = -0.3
  ) +
  labs(
    title = "Biplot PCA (VST): muestras + top 50 genes más variables",
    x = paste0("PC1 (", scales::percent(expl_var[1], accuracy = 0.1), ")"),
    y = paste0("PC2 (", scales::percent(expl_var[2], accuracy = 0.1), ")")
  ) +
  theme_bw()
```

# 3.4 Correlación entre muestras (Pearson; color = 1 - r)

```{r}
cor_df <- read_tsv("deseq2_out/sample_cor_1minusR.tsv", show_col_types = FALSE) %>%
  mutate(
    sample1 = clean_sample_label(sample1),
    sample2 = clean_sample_label(sample2)
  )

cor_mat <- cor_df %>%
  pivot_wider(names_from = sample2, values_from = value) %>%
  as.data.frame()

rownames(cor_mat) <- cor_mat$sample1
cor_mat$sample1 <- NULL
cor_mat <- as.matrix(cor_mat)

common <- intersect(preferred_order, colnames(cor_mat))
if (length(common) >= 2) {
  cor_mat <- cor_mat[common, common, drop = FALSE]
}

pheatmap::pheatmap(
  cor_mat,
  main = "Distancia por correlación (1 - Pearson r)",
  color = colorRampPalette(c("#2166AC", "white", "#B2182B"))(100),
  cluster_rows = TRUE,
  cluster_cols = TRUE,
  border_color = NA,
  fontsize_row = 10,
  fontsize_col = 10,
  angle_col = 45
)
```

# 4. Análisis diferencial de expresión (DESeq2)

## 4.1 Funciones auxiliares

```{r}
read_deseq2_tbl <- function(path) {
  read_tsv(path, show_col_types = FALSE) %>%
    left_join(map, by = "gene_id") %>%
    mutate(pretty_id = coalesce(pretty_id, gene_id)) %>%
    transmute(
      `Identificación genética` = pretty_id,
      `media base` = baseMean,
      `log2Cambio de pliegue` = log2FoldChange,
      lfcSE = lfcSE,
      stat = stat,
      `valor p` = pvalue,
      padj = padj
    )
}

summarize_deg <- function(path, padj_cut = 0.05, lfc_cut = 0.3) {
  x <- read_tsv(path, show_col_types = FALSE)
  detected <- sum(x$baseMean > 0, na.rm = TRUE)
  sig <- x %>% filter(!is.na(padj), padj < padj_cut)
  up <- sig %>% filter(log2FoldChange >= lfc_cut)
  down <- sig %>% filter(log2FoldChange <= -lfc_cut)

  tibble(
    genes_detectados = detected,
    DEGs_padj_0.05 = nrow(sig),
    sobreexpresados = nrow(up),
    subexpresados = nrow(down)
  )
}

volcano_plot <- function(path, title, padj_cut = 0.05, lfc_cut = 0.3) {
  df <- read_tsv(path, show_col_types = FALSE) %>%
    left_join(map, by = "gene_id") %>%
    mutate(pretty_id = coalesce(pretty_id, gene_id),
           neglog10 = -log10(pmax(padj, 1e-300))) %>%
    mutate(cat = case_when(
      !is.na(padj) & padj < padj_cut & abs(log2FoldChange) > lfc_cut ~ "DEG |log2FC|>0.3",
      !is.na(padj) & padj < padj_cut ~ "DEG padj<0.05",
      TRUE ~ "No sig"
    ))

  ggplot(df, aes(x = log2FoldChange, y = neglog10, color = cat)) +
    geom_point(alpha = 0.6, size = 1.2) +
    scale_color_manual(values = c("No sig"="grey75", "DEG padj<0.05"="blue", "DEG |log2FC|>0.3"="red")) +
    labs(title = title, x = "log2FoldChange", y = "-log10(padj)", color = "") +
    theme_bw()
}

ma_plot <- function(path, title, padj_cut = 0.05) {
  df <- read_tsv(path, show_col_types = FALSE) %>%
    mutate(sig = !is.na(padj) & padj < padj_cut)

  ggplot(df, aes(x = log10(pmax(baseMean, 1e-6)), y = log2FoldChange, color = sig)) +
    geom_point(alpha = 0.5, size = 1.1) +
    scale_color_manual(values = c(`TRUE`="red", `FALSE`="grey70")) +
    labs(title = title, x = "log10(media base)", y = "log2Cambio de pliegue", color = paste0("padj<", padj_cut)) +
    theme_bw()
}

heatmap_degs_top20 <- function(path, title, padj_cut = 0.05) {
  vst <- readRDS("deseq2_out/vst_assay.rds")
  res <- read_tsv(path, show_col_types = FALSE) %>%
    filter(!is.na(padj), padj < padj_cut) %>%
    arrange(padj) %>%
    slice_head(n = 20) %>%
    left_join(map, by = "gene_id") %>%
    mutate(pretty_id = coalesce(pretty_id, gene_id))

  genes <- res$gene_id
  mat <- vst[genes, , drop = FALSE]
  rownames(mat) <- res$pretty_id

  colnames(mat) <- clean_sample_label(colnames(mat))

  common <- intersect(preferred_order, colnames(mat))
  if (length(common) >= 2) mat <- mat[, common, drop = FALSE]

  mat_z <- t(scale(t(mat)))

  pheatmap::pheatmap(
    mat_z,
    main = title,
    border_color = NA,
    cluster_rows = TRUE,
    cluster_cols = TRUE,
    fontsize_row = 9,
    fontsize_col = 10,
    angle_col = 45
  )
}

top20_gene_list <- function(path, padj_cut = 0.05) {
  read_tsv(path, show_col_types = FALSE) %>%
    filter(!is.na(padj), padj < padj_cut) %>%
    mutate(abs_lfc = abs(log2FoldChange)) %>%
    arrange(desc(abs_lfc), padj) %>%
    slice_head(n = 20) %>%
    left_join(map, by = "gene_id") %>%
    mutate(pretty_id = coalesce(pretty_id, gene_id)) %>%
    transmute(
      `Identificación genética` = pretty_id,
      media_base = baseMean,
      log2FoldChange = log2FoldChange,
      padj = padj
    )
}
```

## 4.2 Contraste: Control vs As (As_vs_Control)

```{r}
summarize_deg("deseq2_out/DEG_As_vs_Control.tsv")
ma_plot("deseq2_out/DEG_As_vs_Control.tsv", "MA plot – As vs Control")
volcano_plot("deseq2_out/DEG_As_vs_Control.tsv", "Volcano – As vs Control (padj<0.05; |log2FC|>0.3)")
heatmap_degs_top20("deseq2_out/DEG_As_vs_Control.tsv", "Heatmap Top 20 DEGs – As vs Control")
```

### Tabla DESeq2 (interactiva)
```{r}
DT::datatable(
  read_deseq2_tbl("deseq2_out/DEG_As_vs_Control.tsv"),
  rownames = FALSE,
  extensions = "Buttons",
  options = list(dom="Bfrtip", buttons=c("csv","excel"), pageLength=10, scrollX=TRUE)
)
```

### Top 20 genes (clickeable → plotCounts; sin IDs Illumina)
```{r}
top_as <- top20_gene_list("deseq2_out/DEG_As_vs_Control.tsv")

DT::datatable(
  top_as,
  rownames = FALSE,
  selection = "single",
  options = list(pageLength = 10, scrollX = TRUE),
  elementId = "top_as_tbl"
)

plotOutput("top_as_counts_plot", height = 350)

output$top_as_counts_plot <- renderPlot({
  req(input$top_as_tbl_rows_selected)
  sel <- input$top_as_tbl_rows_selected
  req(length(sel) == 1)

  gene_choice <- top_as$`Identificación genética`[sel]
  gid <- map %>% filter(pretty_id == gene_choice) %>% pull(gene_id) %>% .[1]
  validate(need(!is.na(gid), "No se pudo mapear el gen seleccionado a gene_id real."))

  dfc <- as.data.frame(DESeq2::plotCounts(dds, gene = gid, intgroup = chosen_condition_col, returnData = TRUE))
  dfc$cond_label <- clean_sample_label(as.character(dfc[[chosen_condition_col]]))

  ggplot(dfc, aes(x = cond_label, y = count)) +
    geom_point(position = position_jitter(width = 0.15), size = 2) +
    labs(title = paste0("Counts vs condición – ", gene_choice),
         y = "Normalized count", x = "Condición") +
    theme_bw()
})
```

