---
title: "Enrichment Analysis – Final Report"
author: "Cristy Medina Armijo"
date: "2026-03-13"
runtime: shiny
output: 
  html_document:
    theme: flatly
    toc: true
    toc_float: true
---


Introducción

Anotación funcional y enriquecimiento. Las secuencias codificantes/proteínas de Exophiala mesophila fueron anotadas con eggNOG-mapper (emapper v2.1.13) restringiendo el espacio taxonómico a Fungi (tax_scope=4751). A partir de estas anotaciones se construyeron conjuntos génicos (TERM2GENE) para Gene Ontology (GO) y KEGG: cada gen (ID interno gene-IR..) se asoció a los términos GO reportados por eggNOG y a identificadores KEGG (KO y/o Pathway, cuando estuvieron disponibles).
El análisis de enriquecimiento se realizó con clusterProfiler::enricher() (hipergeométrica), usando como conjunto de entrada los genes diferencialmente expresados (padj<0.05) por contraste (DESeq2), corrección por múltiples comparaciones Benjamini–Hochberg, y un universo definido como genes anotados para cada ontología (GO: todos los genes con anotación GO; KEGG: genes con anotación KEGG). Para GO se separaron términos BP/MF/CC utilizando GO.db.



```{r init, include=FALSE}
knitr::opts_chunk$set(
  echo = FALSE,      # no mostrar código
  warning = FALSE,
  message = FALSE
)

options(stringsAsFactors = FALSE)
options(repos = c(CRAN = "https://cloud.r-project.org"))

project_dir <- "C:/Users/kuris/OneDrive/Escritorio/tesis/trancriptoma"
setwd(project_dir)

pkgs <- c(
  "shiny","dplyr","tidyr","stringr","readr","ggplot2","DT",
  "clusterProfiler","AnnotationDbi","GO.db"
)
missing <- pkgs[!vapply(pkgs, requireNamespace, logical(1), quietly = TRUE)]
if (length(missing)) stop("Faltan paquetes: ", paste(missing, collapse = ", "))

library(shiny)
library(dplyr); library(tidyr); library(stringr); library(readr)
library(ggplot2); library(DT)
library(clusterProfiler); library(AnnotationDbi); library(GO.db)

# Debug visible en consola
message("getwd(): ", getwd())
message("deseq2_out exists? ", dir.exists("deseq2_out"))
message("emapper_out exists? ", dir.exists("emapper_out"))

stopifnot(dir.exists("deseq2_out"), dir.exists("emapper_out"))
```


## Metodología (resumen)
Las proteínas/CDS fueron anotadas con eggNOG-mapper (emapper v2.1.13; tax_scope=4751 Fungi).  
A partir de las anotaciones se construyeron conjuntos génicos (TERM2GENE) para GO y KEGG, asociando cada gen (pretty_id) a sus términos GO y KEGG.  
El enriquecimiento se calculó con `clusterProfiler::enricher()` (test hipergeométrico), usando como entrada los genes DE significativos (padj<0.05) por contraste, corrección BH, y universo definido por genes anotados (GO) o genes con anotación KEGG (KEGG).

```{r inputs_and_load_emapper, include=FALSE}
# --- Inputs ---
map_file <- "deseq2_out/gene_id_mapping.tsv"
if (!file.exists(map_file)) stop("No existe: ", map_file)

map <- readr::read_tsv(map_file, show_col_types = FALSE)

# Cargar emapper (incluye .bak)
emapper_file <- list.files(
  "emapper_out",
  pattern = "emapper\\.annotations(\\.bak)?$|\\.annotations(\\.bak)?$",
  full.names = TRUE
)
if (length(emapper_file) == 0) stop("No se encontró archivo eggNOG annotations en emapper_out/")
emapper_file <- emapper_file[1]

emapper <- readr::read_tsv(emapper_file, comment = "##", show_col_types = FALSE)

# DEG files (excluir *_sig*)
deg_files <- list.files("deseq2_out", pattern = "^DEG_.*\\.tsv$", full.names = TRUE)
deg_files <- deg_files[!grepl("_sig_padj", basename(deg_files))]

contrast_name_from_path <- function(p) {
  x <- basename(p)
  x <- sub("^DEG_", "", x)
  x <- sub("\\.tsv$", "", x)
  x
}
names(deg_files) <- vapply(deg_files, contrast_name_from_path, character(1))

# Orden del reporte
report_order_estado <- c("T_vs_C")
report_order_exposicion <- c("As_vs_Cr", "Cr_vs_Control", "As_vs_Control")
report_contrasts <- c(report_order_estado, report_order_exposicion)

missing <- setdiff(report_contrasts, names(deg_files))
if (length(missing) > 0) stop("Faltan contrastes DEG_*.tsv: ", paste(missing, collapse = ", "))
```

```{r build_term2gene, include=FALSE}
# Tabla genes base: (gene_id = lcl|... ; pretty_id = gene-IR..)
genes_base <- emapper %>%
  dplyr::rename(gene_id = `#query`) %>%
  dplyr::left_join(map %>% dplyr::select(gene_id, pretty_id), by = "gene_id") %>%
  dplyr::mutate(pretty_id = dplyr::coalesce(pretty_id, gene_id))

# GO TERM2GENE
go_term2gene <- genes_base %>%
  dplyr::select(pretty_id, GOs) %>%
  dplyr::filter(!is.na(GOs), GOs != "-") %>%
  tidyr::separate_rows(GOs, sep = ",") %>%
  dplyr::mutate(GOs = stringr::str_trim(GOs)) %>%
  dplyr::filter(stringr::str_detect(GOs, "^GO:\\d+")) %>%
  dplyr::transmute(term = GOs, gene = pretty_id) %>%
  dplyr::distinct()

# KEGG KO TERM2GENE
ko_term2gene <- genes_base %>%
  dplyr::select(pretty_id, KEGG_ko) %>%
  dplyr::filter(!is.na(KEGG_ko), KEGG_ko != "-") %>%
  tidyr::separate_rows(KEGG_ko, sep = ",") %>%
  dplyr::mutate(KEGG_ko = stringr::str_trim(KEGG_ko)) %>%
  dplyr::filter(stringr::str_detect(KEGG_ko, "^K\\d+")) %>%
  dplyr::transmute(term = KEGG_ko, gene = pretty_id) %>%
  dplyr::distinct()

# KEGG Pathway TERM2GENE
keggpath_term2gene <- genes_base %>%
  dplyr::select(pretty_id, KEGG_Pathway) %>%
  dplyr::filter(!is.na(KEGG_Pathway), KEGG_Pathway != "-") %>%
  tidyr::separate_rows(KEGG_Pathway, sep = ",") %>%
  dplyr::mutate(KEGG_Pathway = stringr::str_trim(KEGG_Pathway)) %>%
  dplyr::transmute(term = KEGG_Pathway, gene = pretty_id) %>%
  dplyr::distinct()

# Universos
universe_genes <- sort(unique(genes_base$pretty_id))
kegg_ko_universe <- sort(unique(ko_term2gene$gene))
kegg_path_universe <- sort(unique(keggpath_term2gene$gene))
```

```{r go_split_bp_mf_cc, include=FALSE}
# GO term -> Ontology + name
go_terms <- sort(unique(go_term2gene$term))

ont_vec <- AnnotationDbi::select(
  GO.db::GO.db,
  keys = go_terms,
  columns = c("ONTOLOGY", "TERM"),
  keytype = "GOID"
)

go_term2name <- ont_vec %>%
  dplyr::transmute(term = GOID, description = TERM) %>%
  dplyr::distinct()

go_term2ont <- ont_vec %>%
  dplyr::transmute(term = GOID, ontology = ONTOLOGY) %>%
  dplyr::distinct()

go_bp_term2gene <- go_term2gene %>%
  dplyr::inner_join(go_term2ont %>% dplyr::filter(ontology == "BP"), by = "term") %>%
  dplyr::select(term, gene)

go_mf_term2gene <- go_term2gene %>%
  dplyr::inner_join(go_term2ont %>% dplyr::filter(ontology == "MF"), by = "term") %>%
  dplyr::select(term, gene)

go_cc_term2gene <- go_term2gene %>%
  dplyr::inner_join(go_term2ont %>% dplyr::filter(ontology == "CC"), by = "term") %>%
  dplyr::select(term, gene)
```

```{r helpers_enrichment, include=FALSE}
read_deg_with_pretty <- function(deg_path) {
  readr::read_tsv(deg_path, show_col_types = FALSE) %>%
    dplyr::left_join(map %>% dplyr::select(gene_id, pretty_id), by = "gene_id") %>%
    dplyr::mutate(pretty_id = dplyr::coalesce(pretty_id, gene_id))
}

run_enricher <- function(gene_list, term2gene, term2name = NULL, universe, p_adjust_method = "BH") {
  gene_list <- unique(stats::na.omit(gene_list))
  if (length(gene_list) == 0) return(NULL)

  enr <- clusterProfiler::enricher(
    gene = gene_list,
    universe = universe,
    TERM2GENE = term2gene,
    TERM2NAME = term2name,
    pAdjustMethod = p_adjust_method
  )
  if (is.null(enr) || nrow(as.data.frame(enr)) == 0) return(NULL)
  enr
}

enrich_to_table <- function(enr) {
  if (is.null(enr)) return(dplyr::tibble())
  as.data.frame(enr) %>%
    dplyr::transmute(
      Term = ID,
      Description = Description,
      GeneRatio = GeneRatio,
      BgRatio = BgRatio,
      pvalue = pvalue,
      padjust = p.adjust,
      count = Count
    ) %>%
    dplyr::arrange(padjust, pvalue, dplyr::desc(count))
}

enrich_to_dt <- function(enr, caption) {
  df <- enrich_to_table(enr)
  DT::datatable(df, options = list(pageLength = 15, scrollX = TRUE), caption = caption)
}

enrich_dotplot <- function(enr, title, show_n = 15) {
  if (is.null(enr)) return(NULL)
  clusterProfiler::dotplot(enr, showCategory = show_n) + ggplot2::ggtitle(title)
}
```

```{r precompute_results, include=FALSE}
# Precalcular resultados por contraste (solo los del reporte)
results_by_contrast <- list()

for (cn in report_contrasts) {
  deg <- read_deg_with_pretty(deg_files[[cn]]) %>%
    dplyr::arrange(padj, dplyr::desc(abs(log2FoldChange)))

  sig_genes <- deg %>%
    dplyr::filter(!is.na(padj) & padj < 0.05) %>%
    dplyr::pull(pretty_id) %>%
    unique()

  # GO usa universo global anotado
  enr_bp <- run_enricher(sig_genes, go_bp_term2gene, go_term2name, universe = universe_genes)
  enr_mf <- run_enricher(sig_genes, go_mf_term2gene, go_term2name, universe = universe_genes)
  enr_cc <- run_enricher(sig_genes, go_cc_term2gene, go_term2name, universe = universe_genes)

  # KEGG con universos específicos
  sig_kegg_path <- intersect(sig_genes, kegg_path_universe)
  sig_kegg_ko <- intersect(sig_genes, kegg_ko_universe)

  enr_kegg_path <- run_enricher(sig_kegg_path, keggpath_term2gene, term2name = NULL, universe = kegg_path_universe)
  enr_kegg_ko <- run_enricher(sig_kegg_ko, ko_term2gene, term2name = NULL, universe = kegg_ko_universe)

  n_path <- if (is.null(enr_kegg_path)) 0 else nrow(as.data.frame(enr_kegg_path))
  n_ko <- if (is.null(enr_kegg_ko)) 0 else nrow(as.data.frame(enr_kegg_ko))
  kegg_mode <- if (n_path >= n_ko) "kegg_path" else "kegg_ko"

  results_by_contrast[[cn]] <- list(
    deg = deg,
    go_bp = enr_bp, go_mf = enr_mf, go_cc = enr_cc,
    kegg_path = enr_kegg_path, kegg_ko = enr_kegg_ko,
    kegg_mode = kegg_mode
  )
}
```

## Enrichment Analysis — Final Report 

```{r shiny_ui, echo=FALSE}
sidebarLayout(
  sidebarPanel(
    selectInput(
      "contrast",
      "Contraste",
      choices = report_contrasts,
      selected = "T_vs_C"
    ),
    sliderInput("show_n", "Dotplot: # términos a mostrar", min = 5, max = 30, value = 15, step = 1),
    hr(),
    checkboxInput("export_plots", "Exportar dotplots (PNG/PDF) al render", value = FALSE)
  ),
  mainPanel(
    tabsetPanel(
      tabPanel("DESeq2 Results", DTOutput("deg_dt")),
      tabPanel("GO BP", DTOutput("go_bp_dt"), plotOutput("go_bp_plot", height = "550px")),
      tabPanel("GO MF", DTOutput("go_mf_dt"), plotOutput("go_mf_plot", height = "550px")),
      tabPanel("GO CC", DTOutput("go_cc_dt"), plotOutput("go_cc_plot", height = "550px")),
      tabPanel("KEGG", DTOutput("kegg_dt"), plotOutput("kegg_plot", height = "550px"))
    )
  )
)
```



```{r}
ui <- sidebarLayout(
  sidebarPanel(
    selectInput("contrast", "Contraste", choices = report_contrasts, selected = report_contrasts[1]),
    sliderInput("show_n", "Dotplot: # términos a mostrar", min = 5, max = 30, value = 15, step = 1),
    hr(),
    checkboxInput("export_plots", "Exportar dotplots (PNG/PDF) al render", value = FALSE),
    hr(),
    verbatimTextOutput("debug_txt")
  ),
  mainPanel(
    tabsetPanel(
      tabPanel("DESeq2 Results", DTOutput("deg_dt")),
      tabPanel("GO BP", DTOutput("go_bp_dt"), plotOutput("go_bp_plot", height = "550px")),
      tabPanel("GO MF", DTOutput("go_mf_dt"), plotOutput("go_mf_plot", height = "550px")),
      tabPanel("GO CC", DTOutput("go_cc_dt"), plotOutput("go_cc_plot", height = "550px")),
      tabPanel("KEGG", DTOutput("kegg_dt"), plotOutput("kegg_plot", height = "550px"))
    )
  )
)
ui
```

```{r}
server <- function(input, output, session) {

  output$debug_txt <- shiny::renderPrint({
    list(
      wd = getwd(),
      has_report_contrasts = exists("report_contrasts"),
      report_contrasts = if (exists("report_contrasts")) report_contrasts else NULL,
      has_results = exists("results_by_contrast"),
      contrasts_results = if (exists("results_by_contrast")) names(results_by_contrast) else NULL,
      selected = input$contrast,
      n_deg = if (exists("results_by_contrast") && !is.null(results_by_contrast[[input$contrast]]))
        nrow(results_by_contrast[[input$contrast]]$deg) else NA_integer_
    )
  })

  contrast_obj <- shiny::reactive({
    shiny::validate(shiny::need(exists("results_by_contrast"), "No existe results_by_contrast (falló precompute_results)."))
    obj <- results_by_contrast[[input$contrast]]
    shiny::validate(shiny::need(!is.null(obj), paste0("No hay resultados para: ", input$contrast)))
    obj
  })

  output$deg_dt <- DT::renderDT({
    obj <- contrast_obj()
    DT::datatable(
      obj$deg %>% dplyr::select(gene_id, pretty_id, baseMean, log2FoldChange, lfcSE, stat, pvalue, padj),
      rownames = FALSE,
      options = list(pageLength = 15, scrollX = TRUE),
      caption = paste0("DESeq2 Results: ", input$contrast)
    )
  })

  output$go_bp_dt <- DT::renderDT({ enrich_to_dt(contrast_obj()$go_bp, paste0("GO BP: ", input$contrast)) })
  output$go_mf_dt <- DT::renderDT({ enrich_to_dt(contrast_obj()$go_mf, paste0("GO MF: ", input$contrast)) })
  output$go_cc_dt <- DT::renderDT({ enrich_to_dt(contrast_obj()$go_cc, paste0("GO CC: ", input$contrast)) })

  output$go_bp_plot <- shiny::renderPlot({
    obj <- contrast_obj()
    shiny::validate(shiny::need(!is.null(obj$go_bp), "GO BP: sin términos enriquecidos"))
    enrich_dotplot(obj$go_bp, paste0("Dotplot GO BP: ", input$contrast), input$show_n)
  })

  output$go_mf_plot <- shiny::renderPlot({
    obj <- contrast_obj()
    shiny::validate(shiny::need(!is.null(obj$go_mf), "GO MF: sin términos enriquecidos"))
    enrich_dotplot(obj$go_mf, paste0("Dotplot GO MF: ", input$contrast), input$show_n)
  })

  output$go_cc_plot <- shiny::renderPlot({
    obj <- contrast_obj()
    shiny::validate(shiny::need(!is.null(obj$go_cc), "GO CC: sin términos enriquecidos"))
    enrich_dotplot(obj$go_cc, paste0("Dotplot GO CC: ", input$contrast), input$show_n)
  })

  output$kegg_dt <- DT::renderDT({
    obj <- contrast_obj()
    enr_kegg <- obj[[obj$kegg_mode]]
    kegg_label <- if (obj$kegg_mode == "kegg_path") "KEGG_Pathway (eggNOG)" else "KEGG_ko (eggNOG)"
    enrich_to_dt(enr_kegg, paste0("KEGG: ", input$contrast, " — ", kegg_label))
  })

  output$kegg_plot <- shiny::renderPlot({
    obj <- contrast_obj()
    enr_kegg <- obj[[obj$kegg_mode]]
    shiny::validate(shiny::need(!is.null(enr_kegg), "KEGG: sin términos enriquecidos"))
    kegg_label <- if (obj$kegg_mode == "kegg_path") "KEGG_Pathway" else "KEGG_ko"
    enrich_dotplot(enr_kegg, paste0("Dotplot KEGG (", kegg_label, "): ", input$contrast), input$show_n)
  })
}
```

```{r}
shinyApp(ui = ui, server = server)
```

