---
title: "Enrichment Analysis – Final Report"
author: "Cristy Medina Armijo"
date: "2026-03-13"
runtime: shiny
output: 
  html_document:
    theme: flatly
    toc: true
    toc_float: true
---

## Introducción

Anotación funcional y enriquecimiento.  
Las secuencias codificantes/proteínas de *Exophiala mesophila* fueron anotadas con eggNOG-mapper (emapper v2.1.13) restringiendo el espacio taxonómico a Fungi (tax_scope=4751).  
A partir de estas anotaciones se construyeron conjuntos génicos (TERM2GENE) para Gene Ontology (GO) y KEGG.  
El análisis de enriquecimiento se realizó con `clusterProfiler::enricher()` (hipergeométrica), usando genes DE significativos (padj < 0.05), corrección BH, y universo definido por genes anotados.

```{r init, include=FALSE}
options(stringsAsFactors = FALSE)
options(repos = c(CRAN = "https://cloud.r-project.org"))

# ---- AJUSTA ESTA RUTA A TU PROYECTO ----
project_dir <- "C:/Users/kuris/OneDrive/Escritorio/tesis/trancriptoma"
setwd(project_dir)

knitr::opts_chunk$set(
  echo = FALSE,
  warning = FALSE,
  message = FALSE
)

pkgs <- c(
  "shiny","dplyr","tidyr","stringr","readr","ggplot2","DT",
  "clusterProfiler","AnnotationDbi","GO.db"
)
missing <- pkgs[!vapply(pkgs, requireNamespace, logical(1), quietly = TRUE)]
if (length(missing)) stop("Faltan paquetes: ", paste(missing, collapse = ", "))

library(shiny)
library(dplyr); library(tidyr); library(stringr); library(readr)
library(ggplot2); library(DT)
library(clusterProfiler); library(AnnotationDbi); library(GO.db)

stopifnot(dir.exists("deseq2_out"), dir.exists("emapper_out"))
```

```{r config, include=FALSE}
# Contrastes del reporte (ordenados)
contrasts_estado <- c("T_vs_C")
contrasts_exposicion <- c("As_vs_Cr", "Cr_vs_Control", "As_vs_Control")
report_contrasts <- c(contrasts_estado, contrasts_exposicion)

# Archivos esperados
map_file <- "deseq2_out/gene_id_mapping.tsv"
if (!file.exists(map_file)) stop("No existe: ", map_file)
map <- readr::read_tsv(map_file, show_col_types = FALSE)

# eggNOG emapper annotations
emapper_file <- list.files(
  "emapper_out",
  pattern = "emapper\\.annotations(\\.bak)?$|\\.annotations(\\.bak)?$",
  full.names = TRUE
)
if (length(emapper_file) == 0) stop("No se encontró eggNOG annotations en emapper_out/")
emapper_file <- emapper_file[1]
emapper <- readr::read_tsv(emapper_file, comment = "##", show_col_types = FALSE)

# DEG files
deg_files <- list.files("deseq2_out", pattern = "^DEG_.*\\.tsv$", full.names = TRUE)
deg_files <- deg_files[!grepl("_sig_padj", basename(deg_files))]

contrast_name_from_path <- function(p) {
  x <- basename(p)
  x <- sub("^DEG_", "", x)
  x <- sub("\\.tsv$", "", x)
  x
}
names(deg_files) <- vapply(deg_files, contrast_name_from_path, character(1))

missing_deg <- setdiff(report_contrasts, names(deg_files))
if (length(missing_deg) > 0) stop("Faltan DEG_*.tsv para: ", paste(missing_deg, collapse = ", "))
```

# Construcción de TERM2GENE (GO y KEGG)

```{r term2gene_build, include=FALSE}
# genes_base: gene_id (#query) -> pretty_id
genes_base <- emapper %>%
  dplyr::rename(gene_id = `#query`) %>%
  dplyr::left_join(map %>% dplyr::select(gene_id, pretty_id), by = "gene_id") %>%
  dplyr::mutate(pretty_id = dplyr::coalesce(pretty_id, gene_id))

# GO TERM2GENE
go_term2gene <- genes_base %>%
  dplyr::select(pretty_id, GOs) %>%
  dplyr::filter(!is.na(GOs), GOs != "-") %>%
  tidyr::separate_rows(GOs, sep = ",") %>%
  dplyr::mutate(GOs = stringr::str_trim(GOs)) %>%
  dplyr::filter(stringr::str_detect(GOs, "^GO:\\d+")) %>%
  dplyr::transmute(term = GOs, gene = pretty_id) %>%
  dplyr::distinct()

# KEGG KO TERM2GENE
ko_term2gene <- genes_base %>%
  dplyr::select(pretty_id, KEGG_ko) %>%
  dplyr::filter(!is.na(KEGG_ko), KEGG_ko != "-") %>%
  tidyr::separate_rows(KEGG_ko, sep = ",") %>%
  dplyr::mutate(KEGG_ko = stringr::str_trim(KEGG_ko)) %>%
  dplyr::filter(stringr::str_detect(KEGG_ko, "^K\\d+")) %>%
  dplyr::transmute(term = KEGG_ko, gene = pretty_id) %>%
  dplyr::distinct()

# KEGG Pathway TERM2GENE (tal cual lo entrega eggNOG)
keggpath_term2gene <- genes_base %>%
  dplyr::select(pretty_id, KEGG_Pathway) %>%
  dplyr::filter(!is.na(KEGG_Pathway), KEGG_Pathway != "-") %>%
  tidyr::separate_rows(KEGG_Pathway, sep = ",") %>%
  dplyr::mutate(KEGG_Pathway = stringr::str_trim(KEGG_Pathway)) %>%
  dplyr::transmute(term = KEGG_Pathway, gene = pretty_id) %>%
  dplyr::distinct()

# Universos
universe_go <- sort(unique(go_term2gene$gene))
universe_kegg_path <- sort(unique(keggpath_term2gene$gene))
universe_kegg_ko <- sort(unique(ko_term2gene$gene))
```

```{r go_split_bp_mf_cc, include=FALSE}
go_terms <- sort(unique(go_term2gene$term))

ont_vec <- AnnotationDbi::select(
  GO.db::GO.db,
  keys = go_terms,
  columns = c("ONTOLOGY", "TERM"),
  keytype = "GOID"
)

go_term2name <- ont_vec %>%
  dplyr::transmute(term = GOID, description = TERM) %>%
  dplyr::distinct()

go_term2ont <- ont_vec %>%
  dplyr::transmute(term = GOID, ontology = ONTOLOGY) %>%
  dplyr::distinct()

go_bp_term2gene <- go_term2gene %>%
  dplyr::inner_join(go_term2ont %>% dplyr::filter(ontology == "BP"), by = "term") %>%
  dplyr::select(term, gene)

go_mf_term2gene <- go_term2gene %>%
  dplyr::inner_join(go_term2ont %>% dplyr::filter(ontology == "MF"), by = "term") %>%
  dplyr::select(term, gene)

go_cc_term2gene <- go_term2gene %>%
  dplyr::inner_join(go_term2ont %>% dplyr::filter(ontology == "CC"), by = "term") %>%
  dplyr::select(term, gene)
```

# Funciones auxiliares (DEG + Enrichment + DT + Dotplot)

```{r helpers, include=FALSE}
read_deg_with_pretty <- function(deg_path, map_tbl) {
  readr::read_tsv(deg_path, show_col_types = FALSE) %>%
    dplyr::left_join(map_tbl %>% dplyr::select(gene_id, pretty_id), by = "gene_id") %>%
    dplyr::mutate(pretty_id = dplyr::coalesce(pretty_id, gene_id))
}

run_enricher <- function(gene_list, term2gene, term2name = NULL, universe, p_adjust_method = "BH") {
  gene_list <- unique(stats::na.omit(gene_list))
  if (length(gene_list) == 0) return(NULL)

  enr <- clusterProfiler::enricher(
    gene = gene_list,
    universe = universe,
    TERM2GENE = term2gene,
    TERM2NAME = term2name,
    pAdjustMethod = p_adjust_method
  )
  if (is.null(enr) || nrow(as.data.frame(enr)) == 0) return(NULL)
  enr
}

enrich_to_table <- function(enr) {
  if (is.null(enr)) return(dplyr::tibble())
  as.data.frame(enr) %>%
    dplyr::transmute(
      Term = ID,
      Description = Description,
      GeneRatio = GeneRatio,
      BgRatio = BgRatio,
      pvalue = pvalue,
      padjust = p.adjust,
      count = Count
    ) %>%
    dplyr::arrange(padjust, pvalue, dplyr::desc(count))
}

dt_opts <- function(pageLength = 15) {
  list(
    dom = "Bfrtip",
    pageLength = pageLength,
    scrollX = TRUE,
    buttons = c("csv", "excel"),
    lengthMenu = list(c(10, 15, 25, 50, 100), c("10", "15", "25", "50", "100"))
  )
}

enrich_to_dt <- function(enr, caption) {
  df <- enrich_to_table(enr)
  DT::datatable(df, extensions = "Buttons", options = dt_opts(15), caption = caption, rownames = FALSE)
}

deg_to_dt <- function(deg_df, caption) {
  DT::datatable(
    deg_df,
    extensions = "Buttons",
    options = dt_opts(15),
    caption = caption,
    rownames = FALSE
  )
}

enrich_dotplot <- function(enr, title, show_n = 15) {
  if (is.null(enr)) return(NULL)
  clusterProfiler::dotplot(enr, showCategory = show_n) + ggplot2::ggtitle(title)
}
```

# Precompute (una sola vez): DEG + Enrichment por contraste

```{r precompute_results, include=FALSE}
results_by_contrast <- list()

for (cn in report_contrasts) {
  deg <- read_deg_with_pretty(deg_files[[cn]], map) %>%
    dplyr::arrange(padj, dplyr::desc(abs(log2FoldChange)))

  sig_genes <- deg %>%
    dplyr::filter(!is.na(padj) & padj < 0.05) %>%
    dplyr::pull(pretty_id) %>%
    unique()

  # GO universos por GO anotado
  enr_bp <- run_enricher(sig_genes, go_bp_term2gene, go_term2name, universe = universe_go)
  enr_mf <- run_enricher(sig_genes, go_mf_term2gene, go_term2name, universe = universe_go)
  enr_cc <- run_enricher(sig_genes, go_cc_term2gene, go_term2name, universe = universe_go)

  # KEGG Pathway y KEGG KO (universos distintos)
  sig_kegg_path <- intersect(sig_genes, universe_kegg_path)
  sig_kegg_ko <- intersect(sig_genes, universe_kegg_ko)

  enr_kegg_path <- run_enricher(sig_kegg_path, keggpath_term2gene, term2name = NULL, universe = universe_kegg_path)
  enr_kegg_ko <- run_enricher(sig_kegg_ko, ko_term2gene, term2name = NULL, universe = universe_kegg_ko)

  results_by_contrast[[cn]] <- list(
    deg = deg,
    sig_genes_n = length(sig_genes),
    go_bp = enr_bp,
    go_mf = enr_mf,
    go_cc = enr_cc,
    kegg_path = enr_kegg_path,
    kegg_ko = enr_kegg_ko
  )
}

stopifnot(length(results_by_contrast) > 0)
```

# UI (Shiny) — Selector de contraste + Tabs (tablas y dotplots)

```{r shiny_ui, echo=FALSE}
ui <- fluidPage(
  titlePanel("Enrichment Analysis — Final Report"),
  sidebarLayout(
    sidebarPanel(
      selectInput("contrast", "Contraste", choices = report_contrasts, selected = report_contrasts[1]),
      sliderInput("show_n", "Dotplot: # términos a mostrar", min = 5, max = 30, value = 15, step = 1),
      hr(),
      verbatimTextOutput("debug_txt")
    ),
    mainPanel(
      tabsetPanel(
        tabPanel("DESeq2 Results", DTOutput("deg_dt")),
        tabPanel("GO BP", DTOutput("go_bp_dt"), plotOutput("go_bp_plot", height = "550px")),
        tabPanel("GO MF", DTOutput("go_mf_dt"), plotOutput("go_mf_plot", height = "550px")),
        tabPanel("GO CC", DTOutput("go_cc_dt"), plotOutput("go_cc_plot", height = "550px")),
        tabPanel("KEGG Pathway", DTOutput("kegg_path_dt"), plotOutput("kegg_path_plot", height = "550px")),
        tabPanel("KEGG KO", DTOutput("kegg_ko_dt"), plotOutput("kegg_ko_plot", height = "550px"))
      )
    )
  )
)

ui
```

```{r shiny_server, echo=FALSE}
server <- function(input, output, session) {

  output$debug_txt <- renderPrint({
    obj <- results_by_contrast[[input$contrast]]
    list(
      wd = getwd(),
      selected = input$contrast,
      has_obj = !is.null(obj),
      n_deg = if (!is.null(obj)) nrow(obj$deg) else NA_integer_,
      n_sig = if (!is.null(obj)) obj$sig_genes_n else NA_integer_
    )
  })

  contrast_obj <- reactive({
    obj <- results_by_contrast[[input$contrast]]
    validate(need(!is.null(obj), paste0("No hay resultados para: ", input$contrast)))
    obj
  })

  output$deg_dt <- DT::renderDT({
    obj <- contrast_obj()
    deg_to_dt(
      obj$deg %>% dplyr::select(gene_id, pretty_id, baseMean, log2FoldChange, lfcSE, stat, pvalue, padj),
      caption = paste0("DESeq2 Results: ", input$contrast)
    )
  })

  output$go_bp_dt <- DT::renderDT({
    obj <- contrast_obj()
    enrich_to_dt(obj$go_bp, paste0("GO BP: ", input$contrast))
  })
  output$go_mf_dt <- DT::renderDT({
    obj <- contrast_obj()
    enrich_to_dt(obj$go_mf, paste0("GO MF: ", input$contrast))
  })
  output$go_cc_dt <- DT::renderDT({
    obj <- contrast_obj()
    enrich_to_dt(obj$go_cc, paste0("GO CC: ", input$contrast))
  })

  output$go_bp_plot <- renderPlot({
    obj <- contrast_obj()
    validate(need(!is.null(obj$go_bp), "GO BP: sin términos enriquecidos"))
    enrich_dotplot(obj$go_bp, paste0("GO BP — ", input$contrast), show_n = input$show_n)
  })
  output$go_mf_plot <- renderPlot({
    obj <- contrast_obj()
    validate(need(!is.null(obj$go_mf), "GO MF: sin términos enriquecidos"))
    enrich_dotplot(obj$go_mf, paste0("GO MF — ", input$contrast), show_n = input$show_n)
  })
  output$go_cc_plot <- renderPlot({
    obj <- contrast_obj()
    validate(need(!is.null(obj$go_cc), "GO CC: sin términos enriquecidos"))
    enrich_dotplot(obj$go_cc, paste0("GO CC — ", input$contrast), show_n = input$show_n)
  })

  output$kegg_path_dt <- DT::renderDT({
    obj <- contrast_obj()
    enrich_to_dt(obj$kegg_path, paste0("KEGG Pathway: ", input$contrast))
  })
  output$kegg_ko_dt <- DT::renderDT({
    obj <- contrast_obj()
    enrich_to_dt(obj$kegg_ko, paste0("KEGG KO: ", input$contrast))
  })

  output$kegg_path_plot <- renderPlot({
    obj <- contrast_obj()
    validate(need(!is.null(obj$kegg_path), "KEGG Pathway: sin términos enriquecidos"))
    enrich_dotplot(obj$kegg_path, paste0("KEGG Pathway — ", input$contrast), show_n = input$show_n)
  })
  output$kegg_ko_plot <- renderPlot({
    obj <- contrast_obj()
    validate(need(!is.null(obj$kegg_ko), "KEGG KO: sin términos enriquecidos"))
    enrich_dotplot(obj$kegg_ko, paste0("KEGG KO — ", input$contrast), show_n = input$show_n)
  })
}
```

```{r shiny_app, echo=FALSE}
shinyApp(ui = ui, server = server)