---
title: "Differential Expression Analysis and Enrichment Analysis"
author: "Cristy Medina Armijo"
date: "2026-03-12"
output:
  html_document:
    toc: true
    toc_float: true
    number_sections: true
    theme: cosmo

---


```{r setup, include=FALSE}
knitr::opts_chunk$set(echo = FALSE, warning = FALSE, message = FALSE)

suppressPackageStartupMessages({
  library(shiny)
  library(readr)
  library(dplyr)
  library(stringr)
  library(tidyr)
  library(ggplot2)
  library(ggrepel)
  library(DT)
  library(tibble)
  library(pheatmap)
  library(ComplexHeatmap)
  library(circlize)
  library(grid)
})



project_root <- "C:/Users/kuris/OneDrive/Escritorio/tesis/trancriptoma"
setwd(project_root)

# ---- Inputs ----
dds <- readRDS("deseq2_out/dds.rds")
map <- read_tsv("deseq2_out/gene_id_mapping.tsv", show_col_types = FALSE)

# ---- Helpers ----
clean_sample_label <- function(x) sub("_.*$", "", as.character(x))

preferred_order <- c("C1_me","C2_me","C3_me","T1_as","T2_as","T3_as","T4_cr","T5_cr","T6_cr")

condition_from_label <- function(lbl) {
  s2 <- tolower(lbl)
  dplyr::case_when(
    str_detect(s2, "^c") ~ "Control",
    str_detect(s2, "as") ~ "As",
    str_detect(s2, "cr") ~ "Cr",
    TRUE ~ "Unknown"
  )
}

suppressPackageStartupMessages({
  library(SummarizedExperiment)  # para colData()
  # o, alternativamente:
  # library(DESeq2)
})

coldata <- as.data.frame(colData(dds)) |>
  tibble::rownames_to_column("sample_id") |>
  mutate(
    sample_label = clean_sample_label(sample_id),
    condition_plot = condition_from_label(sample_label)
  )

# ---- DE helpers ----
read_deseq2_tbl <- function(path) {
  read_tsv(path, show_col_types = FALSE) |>
    left_join(map, by = "gene_id") |>
    mutate(pretty_id = coalesce(pretty_id, gene_id)) |>
    transmute(
      `Identificación genética` = pretty_id,
      baseMean = baseMean,
      log2FoldChange = log2FoldChange,
      lfcSE = lfcSE,
      stat = stat,
      pvalue = pvalue,
      padj = padj
    )
}

deseq2_dt <- function(path) {
  DT::datatable(
    read_deseq2_tbl(path),
    rownames = FALSE,
    extensions = c("Buttons", "Scroller"),
    options = list(
      dom="Bfrtip",
      buttons=c("csv","excel"),
      pageLength=10,
      scrollX=TRUE,
      scrollY=350,
      scroller=TRUE
    )
  )
}

summarize_deg <- function(path, padj_cut = 0.05, lfc_cut = 0.3) {
  x <- read_tsv(path, show_col_types = FALSE)
  sig <- x |> filter(!is.na(padj), padj < padj_cut)
  up <- sig |> filter(log2FoldChange >= lfc_cut)
  down <- sig |> filter(log2FoldChange <= -lfc_cut)

  tibble(
    genes_en_tabla = nrow(x),
    DEGs_padj_0.05 = nrow(sig),
    sobreexpresados = nrow(up),
    subexpresados = nrow(down)
  )
}

ma_plot <- function(path, title) {
  df <- read_tsv(path, show_col_types = FALSE)
  ggplot(df, aes(x = baseMean, y = log2FoldChange)) +
    geom_point(alpha = 0.4, size = 1) +
    scale_x_log10() +
    geom_hline(yintercept = 0, color = "grey30") +
    labs(title = title, x = "baseMean (log10)", y = "log2 fold change") +
    theme_bw()
}

volcano_plot <- function(path, title, p_cut = 0.05, lfc_cut = 0.3, use_padj = TRUE) {
  df <- read_tsv(path, show_col_types = FALSE) |>
    left_join(map, by = "gene_id") |>
    mutate(pretty_id = coalesce(pretty_id, gene_id))

  pcol <- if (use_padj && "padj" %in% names(df)) "padj" else "pvalue"

  df <- df |>
    mutate(
      p_use = .data[[pcol]],
      neglog10p = -log10(pmax(p_use, 1e-300)),
      sig_p = !is.na(p_use) & p_use < p_cut,
      sig_lfc = abs(log2FoldChange) >= lfc_cut,
      cat = case_when(
        sig_p & sig_lfc ~ "p-value and log2FC",
        sig_lfc & !sig_p ~ "Log2 FC",
        sig_p & !sig_lfc ~ "P-value",
        TRUE ~ "NS"
      )
    ) |>
    filter(is.finite(log2FoldChange), is.finite(neglog10p))

  cols <- c(
    "NS" = "grey70",
    "Log2 FC" = "#2ca02c",
    "P-value" = "#1f77b4",
    "p-value and log2FC" = "#d62728"
  )

  ggplot(df, aes(log2FoldChange, neglog10p, color = cat)) +
    geom_point(alpha = 0.75, size = 1.3) +
    geom_vline(xintercept = c(-lfc_cut, lfc_cut), linetype = "dashed", color = "grey30") +
    geom_hline(yintercept = -log10(p_cut), linetype = "dashed", color = "grey30") +
    scale_color_manual(values = cols, breaks = names(cols)) +
    labs(title = title, x = "Log2 fold change", y = expression(-log[10](p)), color = "") +
    theme_bw()
}

# ComplexHeatmap: top500 + top20 leader lines, clusters separados
heatmap_degs_top500_complex_blocks <- function(
  path,
  title,
  n_show = 500,
  n_mark_total = 20,
  n_clusters = 2,
  padj_cut = 0.05,
  anno_fontsize = 8,
  heatmap_height_cm = 22,
  gap_mm = 16
) {
  vst <- readRDS("deseq2_out/vst_assay.rds")

  res <- readr::read_tsv(path, show_col_types = FALSE) %>%
    dplyr::mutate(padj = ifelse(is.na(padj), 1, padj)) %>%
    dplyr::left_join(map, by = "gene_id") %>%
    dplyr::mutate(pretty_id = dplyr::coalesce(pretty_id, gene_id))

  show_tbl <- res %>%
    dplyr::arrange(padj, dplyr::desc(abs(log2FoldChange))) %>%
    dplyr::slice_head(n = n_show)

  mat <- vst[show_tbl$gene_id, , drop = FALSE]
  rownames(mat) <- show_tbl$pretty_id

  colnames(mat) <- clean_sample_label(colnames(mat))
  common <- intersect(preferred_order, colnames(mat))
  if (length(common) >= 2) mat <- mat[, common, drop = FALSE]

  mat_z <- t(scale(t(mat)))
  mat_z[is.na(mat_z)] <- 0

  col_group <- ifelse(grepl("^C", colnames(mat_z), ignore.case = TRUE), "C", "T")
  col_group <- factor(col_group, levels = c("C", "T"))
  ha <- ComplexHeatmap::HeatmapAnnotation(
    Condition = col_group,
    col = list(Condition = c(C = "#7FC97F", T = "#BEAED4")),
    annotation_name_side = "right"
  )

  col_fun <- circlize::colorRamp2(c(-4, 0, 4), c("#3B4CC0", "white", "#B40426"))

  ht <- ComplexHeatmap::Heatmap(
    mat_z,
    name = "Z-score",
    col = col_fun,
    top_annotation = ha,
    cluster_rows = TRUE,
    row_split = n_clusters,
    cluster_columns = TRUE,
    show_row_names = FALSE,
    show_column_names = TRUE,
    column_names_gp = grid::gpar(fontsize = 11),
    column_names_rot = 90,
    gap = grid::unit(gap_mm, "mm"),
    height = grid::unit(heatmap_height_cm, "cm"),
    row_title_side = "left",
    row_title_gp = grid::gpar(fontsize = 13, fontface = "bold")
  )

  ht_drawn <- ComplexHeatmap::draw(
    ht,
    heatmap_legend_side = "right",
    annotation_legend_side = "right",
    padding = grid::unit(c(4, 20, 4, 6), "mm")
  )

  ord_list <- ComplexHeatmap::row_order(ht_drawn)
  pretty_ids <- rownames(mat_z)
  cl_by_gene <- rep(NA_integer_, length(pretty_ids))
  names(cl_by_gene) <- pretty_ids
  for (i in seq_along(ord_list)) cl_by_gene[ pretty_ids[ ord_list[[i]] ] ] <- i

  pool <- res %>%
    dplyr::filter(padj < padj_cut) %>%
    dplyr::arrange(padj, dplyr::desc(abs(log2FoldChange))) %>%
    dplyr::distinct(pretty_id, .keep_all = TRUE) %>%
    dplyr::filter(pretty_id %in% pretty_ids) %>%
    dplyr::mutate(cluster = cl_by_gene[pretty_id])

  per_cl <- max(1, floor(n_mark_total / n_clusters))
  marked <- pool %>% dplyr::group_by(cluster) %>% dplyr::slice_head(n = per_cl) %>% dplyr::ungroup()
  if (nrow(marked) < n_mark_total) {
    extra <- pool %>% dplyr::anti_join(marked, by = "pretty_id") %>%
      dplyr::slice_head(n = n_mark_total - nrow(marked))
    marked <- dplyr::bind_rows(marked, extra)
  }

  # ---- FIX: numeric indices for anno_mark ----
  mark_labels <- marked$pretty_id
  mark_at <- match(mark_labels, rownames(mat_z))
  keep <- which(!is.na(mark_at))
  mark_at <- mark_at[keep]
  mark_labels <- mark_labels[keep]

  ra <- ComplexHeatmap::rowAnnotation(
    `Top 20` = ComplexHeatmap::anno_mark(
      at = mark_at,
      labels = mark_labels,
      labels_gp = grid::gpar(fontsize = anno_fontsize),
      link_width = grid::unit(14, "mm"),
      link_gp = grid::gpar(col = "grey35", lwd = 0.7),
      padding = grid::unit(1, "mm")
    ),
    width = grid::unit(10, "cm")
  )

  ComplexHeatmap::draw(
    ht + ra,
    heatmap_legend_side = "right",
    annotation_legend_side = "right",
    padding = grid::unit(c(4, 40, 4, 6), "mm")
  )

  grid::grid.text(
    title,
    x = grid::unit(0.5, "npc"),
    y = grid::unit(0.98, "npc"),
    gp = grid::gpar(fontsize = 14, fontface = "bold")
  )
}
```

# Quality Control Results

## Reads Quality Control
*(Aquí puedes insertar figuras de MultiQC/FastQC si tienes imágenes o links.)*

## Overall Results - Estado

### Tabla general de recuentos por muestra
```{r}


counts_tbl <- read_tsv("deseq2_out/sample_gene_counts.tsv", show_col_types = FALSE)

old_cols <- colnames(counts_tbl)
new_cols <- ifelse(old_cols == "pretty_id", "pretty_id", clean_sample_label(old_cols))
colnames(counts_tbl) <- new_cols

preferred <- c("pretty_id", preferred_order)
existing_pref <- preferred[preferred %in% colnames(counts_tbl)]
rest <- base::setdiff(colnames(counts_tbl), existing_pref)
counts_tbl2 <- counts_tbl %>% select(all_of(existing_pref), all_of(rest))

DT::datatable(
  counts_tbl2,
  rownames = FALSE,
  extensions = c("Buttons", "Scroller"),
  options = list(
    dom = "Bfrtip",
    pageLength = 10,
    scrollX = TRUE,
    scrollY = 300,
    scroller = TRUE,
    paging = TRUE,
    buttons = c("csv","excel")
  )
)
```

## PCA
```{r}
pca_samples <- readRDS("deseq2_out/pca_samples_500var.rds")
expl_var <- attr(pca_samples, "explained_variance")

if ("sample" %in% names(pca_samples) && !"sample_id" %in% names(pca_samples)) {
  pca_samples <- pca_samples %>% rename(sample_id = sample)
}

pca_samples <- pca_samples %>%
  mutate(sample_label = clean_sample_label(sample_id)) %>%
  left_join(coldata %>% select(sample_id, condition_plot), by = "sample_id")

pca_samples <- pca_samples %>%
  mutate(
    condition_TC = ifelse(str_detect(tolower(sample_label), "^c"), "Control", "Treatment"),
    condition_TC = factor(condition_TC, levels = c("Control","Treatment"))
  )

ggplot(pca_samples, aes(PC1, PC2, color = condition_TC, label = sample_label)) +
  geom_point(size = 3) +
  ggrepel::geom_text_repel(size = 3, show.legend = FALSE) +
  scale_color_manual(values = c(Control = "#2ca02c", Treatment = "#ff7f0e")) +
  labs(
    title = "PCA (VST) – Top 500 genes más variables",
    x = paste0("PC1 (", scales::percent(expl_var[1], accuracy = 0.1), ")"),
    y = paste0("PC2 (", scales::percent(expl_var[2], accuracy = 0.1), ")"),
    color = "Condición"
  ) +
  theme_bw()
```

## Biplot visualization
```{r}
## Biplot PCA (VST): 50 flechas + 30 etiquetas

# 1) Chequeo de archivo
stopifnot(file.exists("deseq2_out/pca_biplot_50genes.rds"))

bp <- readRDS("deseq2_out/pca_biplot_50genes.rds")
scores <- bp$scores
loadings <- bp$loadings
expl_var2 <- bp$expl_var

# 2) Chequeos mínimos de columnas esperadas
stopifnot(all(c("PC1", "PC2") %in% names(scores)))
stopifnot(all(c("PC1", "PC2") %in% names(loadings)))

# si el objeto trae 'gene' en vez de 'pretty_id', lo normalizamos
if (!"pretty_id" %in% names(loadings) && "gene" %in% names(loadings)) {
  loadings <- dplyr::rename(loadings, pretty_id = gene)
}

scores <- scores %>%
  dplyr::rename(sample_id = sample) %>%
  dplyr::mutate(sample_label = clean_sample_label(sample_id)) %>%
  dplyr::left_join(dplyr::select(coldata, sample_id), by = "sample_id") %>%  # evita select conflict
  dplyr::mutate(
    condition_TC = ifelse(stringr::str_detect(tolower(sample_label), "^c"), "Control", "Treatment"),
    condition_TC = factor(condition_TC, levels = c("Control","Treatment"))
  )

cond_colors_TC <- c(Control = "#2ca02c", Treatment = "#ff7f0e")

# Escala de flechas (auto)
rx <- diff(range(scores$PC1, na.rm = TRUE))
ry <- diff(range(scores$PC2, na.rm = TRUE))
arrow_scale <- 0.40 * min(rx, ry) / max(abs(c(loadings$PC1, loadings$PC2)), na.rm = TRUE)
arrow_scale <- ifelse(is.finite(arrow_scale) && arrow_scale > 0, arrow_scale, 10)

loadings2 <- loadings %>%
  dplyr::mutate(
    xend = PC1 * arrow_scale,
    yend = PC2 * arrow_scale,
    vec_len = sqrt(PC1^2 + PC2^2)
  )

loadings_lbl <- loadings2 %>%
  dplyr::arrange(dplyr::desc(vec_len)) %>%
  dplyr::slice_head(n = 30)

gene_color <- "#1f77b4"

ggplot2::ggplot() +
  ggplot2::geom_hline(yintercept = 0, color = "grey70", linewidth = 0.4) +
  ggplot2::geom_vline(xintercept = 0, color = "grey70", linewidth = 0.4) +
  ggplot2::geom_point(
    data = scores,
    ggplot2::aes(PC1, PC2, color = condition_TC),
    size = 3
  ) +
  ggrepel::geom_text_repel(
    data = scores,
    ggplot2::aes(PC1, PC2, label = sample_label, color = condition_TC),
    size = 3,
    max.overlaps = 50,
    box.padding = 0.4,
    show.legend = FALSE
  ) +
  ggplot2::geom_segment(
    data = loadings2,
    ggplot2::aes(x = 0, y = 0, xend = xend, yend = yend),
    arrow = ggplot2::arrow(length = grid::unit(0.10, "inches")),  # grid::unit explícito
    alpha = 0.55,
    linewidth = 0.45,
    color = gene_color
  ) +
  ggrepel::geom_text_repel(
    data = loadings_lbl,
    ggplot2::aes(x = xend, y = yend, label = pretty_id),
    color = gene_color,
    size = 2.6,
    max.overlaps = Inf,
    box.padding = 0.25,
    point.padding = 0.15,
    segment.color = NA,
    show.legend = FALSE
  ) +
  ggplot2::scale_color_manual(values = cond_colors_TC) +
  ggplot2::labs(
    title = "Biplot PCA (VST): muestras + 50 flechas (genes) + 30 genes etiquetados",
    x = paste0("PC1 (", scales::percent(expl_var2[1], accuracy = 0.1), ")"),
    y = paste0("PC2 (", scales::percent(expl_var2[2], accuracy = 0.1), ")"),
    color = "Condición"
  ) +
  ggplot2::theme_bw() +
  ggplot2::theme(panel.grid.minor = ggplot2::element_blank())
```

## Heatmap with Pearson Correlation
```{r}
cor_df <- read_tsv("deseq2_out/sample_cor_1minusR.tsv", show_col_types = FALSE) %>%
  mutate(sample1 = clean_sample_label(sample1),
         sample2 = clean_sample_label(sample2))

cor_mat <- cor_df %>%
  pivot_wider(names_from = sample2, values_from = value) %>%
  as.data.frame()

rownames(cor_mat) <- cor_mat$sample1
cor_mat$sample1 <- NULL
cor_mat <- as.matrix(cor_mat)

common <- base::intersect(preferred_order, colnames(cor_mat))
if (length(common) >= 2) cor_mat <- cor_mat[common, common, drop = FALSE]

# anotación C/T
sample_group_CT <- function(lbl) ifelse(grepl("^C", lbl, ignore.case = TRUE), "C", "T")
ann <- data.frame(condition = factor(sample_group_CT(rownames(cor_mat)), levels = c("C","T")))
rownames(ann) <- rownames(cor_mat)
ann_colors <- list(condition = c(C = "#7FC97F", T = "#BEAED4"))

display_numbers <- matrix(sprintf("%.2f", cor_mat), nrow = nrow(cor_mat))
diag(display_numbers) <- "0.00"

pal <- colorRampPalette(c("#2C7BB6","#ABD9E9","#FFFFBF","#FDAE61","#D7191C"))(200)
mx <- as.numeric(quantile(cor_mat, 0.99, na.rm = TRUE))
mx <- max(mx, 0.14)
bk <- seq(0, mx, length.out = length(pal) + 1)

pheatmap::pheatmap(
  cor_mat,
  main = "Distancia por correlación (1 - Pearson r) – VST",
  color = pal,
  breaks = bk,
  border_color = "grey80",
  cluster_rows = TRUE,
  cluster_cols = TRUE,
  fontsize_row = 11,
  fontsize_col = 11,
  angle_col = 45,
  annotation_row = ann,
  annotation_col = ann,
  annotation_colors = ann_colors,
  display_numbers = display_numbers,
  number_color = "grey20",
  fontsize_number = 8,
  legend = TRUE
)
```

# T/C Differential Expression Analysis

## DESeq2 Results
```{r}
summarize_deg("deseq2_out/DEG_T_vs_C.tsv")
deseq2_dt("deseq2_out/DEG_T_vs_C.tsv")
```

## Plot MA
```{r}
ma_plot <- function(path, title, padj_cut = 0.05) {
  df <- readr::read_tsv(path, show_col_types = FALSE) %>%
    mutate(sig = !is.na(padj) & padj < padj_cut)

  ggplot(df, aes(x = baseMean, y = log2FoldChange, color = sig)) +
    geom_point(alpha = 0.55, size = 1.1) +
    scale_x_log10() +
    geom_hline(yintercept = 0, color = "grey30") +
    scale_color_manual(
      values = c(`FALSE` = "grey70", `TRUE` = "#d62728"),
      breaks = c(FALSE, TRUE),
      labels = c(
        `FALSE` = "FALSE: padj ≥ 0.05",
        `TRUE`  = "TRUE: padj < 0.05"
      ),
      name = ""
    ) +
    labs(
      title = title,
      x = "baseMean (log10)",
      y = "log2 fold change"
    ) +
    theme_bw()
}


ma_plot("deseq2_out/DEG_T_vs_C.tsv", "MA plot – T vs C")
```

## Volcano plot
```{r}
volcano_plot("deseq2_out/DEG_T_vs_C.tsv", "Volcano – T vs C (padj<0.05; |log2FC|>0.3)")
```

## Differentially Expressed Genes heatmap
```{r, fig.width=16, fig.height=9}
heatmap_degs_top500_complex_blocks(
  "deseq2_out/DEG_T_vs_C.tsv",
  "Heatmap (VST z-score) – Top 500 + Top 20 marcados – T vs C",
  n_show = 500, n_mark_total = 20, n_clusters = 2,
  anno_fontsize = 8, heatmap_height_cm = 22, gap_mm = 16
)
```

# Overall Results - Exposición
The following sections include the analysis of differential expression of genes between experimental groups and the subsequent enrichment analysis.

## PCA
*(Reusar PCA de arriba; no se repite para evitar duplicación.)*

## Biplot visualization
*(Reusar biplot de arriba; no se repite para evitar duplicación.)*

## Heatmap with Pearson Correlation
*(Reusar correlación de arriba; no se repite para evitar duplicación.)*

# As/Cr Differential Expression Analysis

## DESeq2 Results
```{r}
summarize_deg("deseq2_out/DEG_As_vs_Cr.tsv")
deseq2_dt("deseq2_out/DEG_As_vs_Cr.tsv")
```

## Plot MA
```{r}
ma_plot <- function(path, title, padj_cut = 0.05) {
  df <- readr::read_tsv(path, show_col_types = FALSE) %>%
    mutate(sig = !is.na(padj) & padj < padj_cut)

  ggplot(df, aes(x = baseMean, y = log2FoldChange, color = sig)) +
    geom_point(alpha = 0.55, size = 1.1) +
    scale_x_log10() +
    geom_hline(yintercept = 0, color = "grey30") +
    scale_color_manual(
      values = c(`FALSE` = "grey70", `TRUE` = "#d62728"),
      breaks = c(FALSE, TRUE),
      labels = c(
        `FALSE` = "FALSE (gris): padj ≥ 0.05 (no significativo)",
        `TRUE`  = "TRUE (rojo): padj < 0.05 (significativo)"
      ),
      name = "padj < 0.05"
    ) +
    labs(
      title = title,
      x = "baseMean (log10)",
      y = "log2 fold change"
    ) +
    theme_bw()
}

# llamadas:

ma_plot("deseq2_out/DEG_As_vs_Cr.tsv", "MA plot – As vs Cr")

```

## Volcano plot
```{r}
volcano_plot("deseq2_out/DEG_As_vs_Cr.tsv", "Volcano – As vs Cr (padj<0.05; |log2FC|>0.3)")
```

## Differentially Expressed Genes heatmap
```{r, fig.width=16, fig.height=9}
heatmap_degs_top500_complex_blocks(
  "deseq2_out/DEG_As_vs_Cr.tsv",
  "Heatmap (VST z-score) – Top 500 + Top 20 marcados – As vs Cr",
  n_show = 500, n_mark_total = 20, n_clusters = 2,
  anno_fontsize = 8, heatmap_height_cm = 22, gap_mm = 16
)
```

# Co/Cr Differential Expression Analysis

## DESeq2 Results
```{r}
summarize_deg("deseq2_out/DEG_Cr_vs_Control.tsv")
deseq2_dt("deseq2_out/DEG_Cr_vs_Control.tsv")
```

## Plot MA
```{r}
ma_plot("deseq2_out/DEG_Cr_vs_Control.tsv", "MA plot – Cr vs Control")
```

## Volcano plot
```{r}
volcano_plot("deseq2_out/DEG_Cr_vs_Control.tsv", "Volcano – Cr vs Control (padj<0.05; |log2FC|>0.3)")
```

## Differentially Expressed Genes heatmap
```{r, fig.width=16, fig.height=9}
heatmap_degs_top500_complex_blocks(
  "deseq2_out/DEG_Cr_vs_Control.tsv",
  "Heatmap (VST z-score) – Top 500 + Top 20 marcados – Cr vs Control",
  n_show = 500, n_mark_total = 20, n_clusters = 2,
  anno_fontsize = 8, heatmap_height_cm = 22, gap_mm = 16
)
```

# Co/As Differential Expression Analysis

## DESeq2 Results
```{r}
summarize_deg("deseq2_out/DEG_As_vs_Control.tsv")
deseq2_dt("deseq2_out/DEG_As_vs_Control.tsv")
```

## Plot MA
```{r}
ma_plot("deseq2_out/DEG_As_vs_Control.tsv", "MA plot – As vs Control")
```

## Volcano plot
```{r}
volcano_plot("deseq2_out/DEG_As_vs_Control.tsv", "Volcano – As vs Control (padj<0.05; |log2FC|>0.3)")
```

## Differentially Expressed Genes heatmap
```{r, fig.width=16, fig.height=9}
heatmap_degs_top500_complex_blocks(
  "deseq2_out/DEG_As_vs_Control.tsv",
  "Heatmap (VST z-score) – Top 500 + Top 20 marcados – As vs Control",
  n_show = 500, n_mark_total = 20, n_clusters = 2,
  anno_fontsize = 8, heatmap_height_cm = 22, gap_mm = 16
)
```